【裁判字號】    95,上易,663
【裁判日期】    951219
【裁判案由】    損害賠償
【裁判全文】
臺灣高等法院民事判決                 95年度上易字第663號
上  訴  人    甲○○○
兼訴訟代理人  乙○○
上列二人共同
訴訟代理人    廖于清律師
              歐宇倫律師
上列一人
複代理人      林蓓珍律師
被上訴人      第一商業銀行股份有限公司
                        設台北市○○○路○段30號
法定代理人    丙○○    住同上
訴訟代理人    陳柏廷律師
上列當事人間請求損害賠償事件，上訴人對於中華民國95年6月
22日臺灣臺北地方法院95年度訴字第3371號第一審判決提起上訴
，經本院於95年12月5日言詞辯論終結，判決如下：
    主  文
上訴駁回。
第二審訴訟費用由上訴人負擔。
    事  實
甲、上訴人方面：
壹、聲明：
一原判決廢棄。
二被上訴人應給付上訴人新臺幣（下同）1,500,000元，及自民
  國95年3月29日起至清償日止，按年息5%計算之利息。
貳、陳述：除與原判決記載相同者外，補稱略以：
一第三人中泉金屬工業股份有限公司（下稱中泉公司）為擔保其
  向被上訴人之借款，已提供坐落臺北縣汐止市○○○段樟樹灣
  小段471-1、471-3、471-4、471-6、471-13、471-14、471-15
  、479、480、480-1、480-2、480-3、480-4、480-7、481-5、
  481-29號土地及同區段106、107、110、111、112、113、1046
  -1、1046-2、131、132、135號建物設定第一、二順位最高限
  額抵押權410,000, 000元及208,000,000元予被上訴人，當時
  汐止尚未淹水，價額約1,850,000,000餘元，被上訴人拍賣抵
  押物即可全數獲償。被上訴人明知上情，卻於聲請假扣押時隻
  字未提，故意矇使不知情之臺灣士林地方法院（下稱士林地院
  ）民事庭為不合法之假扣押裁定（案列該院89年度裁全字第
  2095 號，以下稱系爭假扣押裁定），假扣押伊如附件之土地
  （下稱系爭土地）所有權，致伊不得自由收益、處分而受損，
  顯係故意不法侵害伊之權利。
二又被上訴人聲請系爭假扣押裁定時，對於有何假扣押原因，未
  為任何釋明，而供擔保僅係補強責任，不得替代釋明，且伊並
  未有任何浪費財產、增加負擔或就財產為不利益之處分，將成
  為無資力之情形，亦無逃匿等情，其聲請假扣押自屬違法。
三被上訴人為上開違法假扣押前，伊等均與買主洽談土地出售事
  宜，就被上訴人假扣押之土地（案列士林地院89年度執全字第
  1252號）中坐落臺北縣石門鄉○○段下員坑小段1、1-6、8號
  土地三筆，交通部觀光局（下稱觀光局）與伊正洽談白沙灣及
  麟山鼻地區整體開發規劃，約定可能利用方式及合作開發模式
  ，當時觀光局欲以1.4倍向伊購買，附近仲介因開發計畫欲以2
  倍價格向伊購買，惟因被上訴人違法假扣押，致上開買主即不
  願再為投資購買，致伊遭受相當於所有權損失之所失財產上利
  益。
四被上訴人雖抗辯二年之消滅時效，惟伊係於94年收受士林地院
  函，詢問有無因假扣押受有損害，得依法對之提起損害賠償事
  宜，伊始得行使就因假扣押所受損害提起損害賠償訴訟，自未
  逾二年之消滅時效，倘依被上訴人主張，因保全程序久延，受
  擔保人將永無提起損害賠償訴訟之可能。
、證據：除援用原審提出者外，補提鑑價報告、被上訴聲請假
    扣押狀、士林地院民事執行處通知（案號89年度執全字第
    1252號）、觀光局辦理白沙灣及麟山鼻地區整體開發規劃計
    畫書、合作計畫。
乙、被上訴人方面：
壹、聲明：上訴駁回。
貳、陳述：除與原判決記載相同者外，補稱略以：
一中泉公司為擔保向伊之借款，將其所有汐止鎮○○○段樟樹灣
  小段471-1、471-3、471-4、471-6、471-13、471-14、471-15
  、479、480、480-1、480-2、480-3、480-4、480-7、481-5、
  491-29號土地，及同區段建號106、107、110、111、112、113
  、1046-1、1046-2、131、132、135號建物設定最高限額抵押
  權410,000,000元及208,000,000元予伊，並由上訴人為連帶保
  證人，於本金1,000,000,000元範圍內，負連帶清償責任。伊
  因中泉公司積欠伊至少515,107,978元，上開房地拍賣所得價
  款不足以清償中泉公司積欠伊之借款，為保全伊金錢債權之請
  求，對上訴人所有之系爭土地聲請假扣押及假扣押執行，係正
  當行使法律賦予權利之行為，何來侵權行為可言。
二縱認上開房地拍賣所得價款足以清償中泉公司之借款，依上訴
  人簽立之約定書第12條第1項約定：「立約人所保證之債務，
  如主債務人未依約履行，立約人當即負責，立即如數付清並同
  意左列事項：(一)貴行毋須先就擔保品受償，得逕向立約人求償
  ....。」，及保證書第4條約定：「保證人不得以貴行未對債
  務人先行起訴、強制執行或其他任何事由，延緩保證責任之履
  行。」，伊亦得向上訴人求償。是上訴人以中泉公司提供之擔
  保品足以清償借款，伊不得對系爭土地聲請假扣押云云，並不
  足採。
三伊聲請撤銷另案臺灣臺北地方法院（下稱臺北地院）89年度裁
  全字第4567號假扣押裁定，經臺北地院94年度全聲字第333號
  裁定准予撤銷，上訴人不服對之提起抗告，為臺灣高等法院94
  年度抗字第1500號裁定駁回。依上開駁回抗告之裁定可知，伊
  係因於91年10月31日將對上訴人之債權讓與第三人龍星昇第一
  資產管理股份有限公司，而撤銷假扣押裁定並撤回假扣押執行
  。
四系爭土地價格滑落與伊假扣押之行為間並無因果關係。
、證據：除援用原審提出者外，補提臺灣高等法院94年度抗字
    第1500號裁定、他項權利證明書為證。
    理      由
壹、程序方面
一按當事人死亡者，訴訟程序在有繼承人、遺產管理人或其他依
  法令應續行訴訟之人承受其訴訟以前當然停止，但於有訴訟代
  理人時不適用之，民事訴訟法第168條、第173條定有明文。本
  件上訴人乙○○固於95年10月22日死亡，惟其前於同年月4日
  已委任歐宇倫律師、廖于清律師為其訴訟代理人，有委任狀、
  死亡證明書附卷可稽（本院卷36、59頁），且本院審酌歐宇倫
  律師、廖于清律師於原法院即受上訴人委任進行本件訴訟，對
  於系爭事實原委均知之甚詳，自無因上訴人死亡而有停止之必
  要。因此，上訴人訴訟代理人以上訴人乙○○死亡為由聲請停
  止本件訴訟程序，於法未合，不應准許。
二按當事人於第二審不得提出新攻擊或防禦方法，但如係對於在
  第一審已提出之攻擊或防禦方法為補充者，不在此限，此觀民
  事訴訟法第447條第1項第3款規定甚明。本件上訴人上訴後主
  張除系爭土地外，其所有坐落臺北縣石門鄉○○段下員坑小段
  1、1-6、8號土地三筆，亦因被上訴人違法假扣押，致遭受相
  當於所有權損失之所失財產上利益等語，核屬其對被上訴人請
  求損害賠償之理由補充，依民事訴訟法第447條第1項但書之規
  定，自得採為判斷之基礎。
貳、實體方面
一上訴人主張：被上訴人明知第三人中泉公司於借款時，已提供
  所有之土地及建物設定第一、二順位最高限額抵押權，其拍賣
  抵押物即可全數獲償，卻於聲請假扣押時隻字未提，對於有何
  假扣押原因，亦未為任何釋明，且伊並未有任何浪費財產、增
  加負擔或就財產為不利益之處分，將成為無資力之情形，亦無
  逃匿等情，被上訴人故意矇使不知情之士林地院民事庭為不合
  法之系爭假扣押裁定，並向士林法院聲請假扣押執行伊所有之
  系爭土地及坐落臺北縣石門鄉○○段下員坑小段1、1-6、8號
  等土地（案列該院89年度執全字第1252號），致伊所有權受損
  ，不得自由收益、處分，顯係故意不法侵害伊之權利，又於被
  上訴人為上開違法假扣押執行前，伊已與買主洽談土地出售事
  宜，其中觀光局與伊正洽談白沙灣及麟山鼻地區整體開發規劃
  ，約定可能利用方式及合作開發模式，當時觀光局欲以1.4倍
  向伊購買，附近仲介因開發計畫欲以2倍價格向伊購買，惟因
  被上訴人違法假扣押，致上開買主即不願再為投資購買，雖被
  上訴人於94年間撤回系爭假扣押執行程序，惟系爭土地地價已
  大幅滑落，致伊受有與土地價值相等之21,104,125元損害等情
  ，爰依民法第184條第1項、第216條之規定，求為命被上訴人
  賠償伊等1,500,000元，並自起訴狀繕本送達翌日即95年3月29
  日起至清償日止，按年息5%計算之利息之判決。
二被上訴人則以：上訴人前簽立保證書向伊保證中泉公司其對伊
  所負之一切債務，以本金100,000,000元為限，負連帶清償責
  任，並多次簽立借據，伊因中泉公司迄今仍欠伊至少515,107,
  97 8元，依約定書第12條第1項及保證書第4條約定，向上訴人
  求償，並對系爭土地聲請假扣押，係依法行使權利之行為，又
  上訴人迄未證明其損害業已發生，及該損害與伊行為間有因果
  關係，且縱認伊所為假扣押行為係侵權行為，自89年間假扣押
  執行日起迄今亦逾2年時效等語，資為抗辯。
三兩造不爭執之事實
(一)中泉公司為擔保向被上訴人之借款，將其所有汐止鎮○○○段
  樟樹灣小段471-1、471-3、471-4、471-6、471-13、471-14、
  471-15、479、480、480-1、480-2、480-3、480-4、480-7、
  481-5、491-29號土地，及同區段建號106、107、110、111、
  112、113、1046-1、1046-2、131、132、135號等建物設定第
  一、二順位最高限額抵押權410,000,000元及208,000,000元予
  被上訴人（他項權利證明書、兩造不爭，本院卷39-49、67、
  68、74）。
(二)上訴人自85年12月31日至88年7月5日止，先後25次於中泉公司
  向被上訴人借貸契約中擔任連帶保證人，金額共計511,100,00
  0元，上訴人復與第三人周耿弘於90年8月9日簽立保證書保證
  中泉公司對被上訴人所負之一切債務，以本金1,000,000,000
  元為限，負連帶清償責任，上訴人所簽立之約定書第12條第1
  項約定：「立約人所保證之債務，如主債務人未依約履行，立
  約人當即負責，立即如數付清並同意左列事項：(一)貴行毋須先
  就擔保品受償，得逕向立約人求償....。」，及保證書第4條
  約定：「保證人不得以貴行未對債務人先行起訴、強制執行或
  其他任何事由，延緩保證責任之履行。」（約定書、保證書、
  借據，原法院卷71-96頁）。
(三)被上訴人於89年8月7日向士林地院聲請系爭假扣押裁定時，未
  載明主債務人中泉公司提供上述(一)之土地及建物設定第一、二
  順位最高限額抵押權為擔保，亦未釋明債權有何日後不能強制
  執行或甚難執行之虞，惟陳明願提供擔保，以代假扣押請求及
  原因之釋明（聲請狀，本院卷82-85頁）。
(四)被上訴人於89年間持系爭假扣押裁定向士林地院聲請就包含上
  訴人所有之系爭土地在內之29筆土地強制執行在案（案列該院
  89 年度執全字第1252號），嗣被上訴人於94年間撤回上開強
  制執行程序（士林地院民事執行處94年10月25日通知，本院卷
  87 頁）。
(五)中泉公司迄今仍欠被上訴人至少515,107,978元（授信明細查
  詢表，原法院卷60、61頁）。
四本件爭點及本院判斷
  本件兩造之爭點乃被上訴人於89年間向士林地院聲請系爭假扣
  押裁定及持以聲請就上訴人所有包含系爭土地在內之土地為假
  扣押強制執行，是否成立故意之侵權行為？
  按因侵權行為所發生之損害賠償請求權，以有故意或過失不法
  侵害於他人權利，或故意以背於善良風俗之方法，加損害於他
  人為成立要件，此觀民法第184條第1項規定即明，所謂故意係
  指行為人對於構成侵權行為之事實，明知並有意使其發生或預
  見其發生，而其發生並不違背其本意而言，因之故意以聲請法
  院實施假扣押之手段，侵害他人權利之情形，必須行為人對於
  其聲請假扣押係屬侵權行為之事實，明知並有意使其發生，或
  預見其發生，而其發生並不違背其本意，始足當之，又債權人
  為確保其損害賠償權，而聲請假扣押，不能謂其主觀上有故意
  以背於善良風俗之方法，加損害於債務人，蓋假扣押究屬債權
  人依法保全其債權得受清償之正當方法，何有背於善良風俗方
  法之可言，最高法院76年度台上字第2724號、78年度台上字第
  1040號民事裁判要旨參照。次按稱保證者，謂當事人約定，一
  方於他方之債務人不履行債務時，由其代負履行責任之契約，
  又連帶債務之債權人，得對於債務人中之一人或數人或其全體
  ，同時或先後請求全部或一部之給付，連帶債務未全部履行前
  ，全體債務人仍負連帶責任，民法第739條、第273條分別定有
  明文。查，上訴人以本金10,000,000,000元為限，擔任第三人
  中泉公司向上訴人借款之之連帶保證人，而中泉公司迄今仍至
  少積欠被上訴人515,107,978元未為清償等情，為兩造所不爭
  執（如上述不爭之事實(二)、(五)）。則依前揭民法規定及兩造保
  證契約之約定，被上訴人辯稱上訴人應就中泉公司對被上訴人
  所負之債務（在本金10,000,000,000元之範圍內）負連帶清償
  之責，尚非無據。雖設定有抵押權之債權，債權人苟未能釋明
  抵押物不足供其債權全部之清償或有其他特別情事，不得謂有
  日後不能強制執行或甚難執行之虞，該債權人聲請假扣押自應
  予以駁回（最高法院26年渝抗字第374號判例參照），而被上
  訴人於聲請假扣押時未載明主債務人中泉公司已提供土地及建
  物設定抵押權之事實，亦未釋明抵押物有何不足清償其債權全
  部情事，然上訴人連帶保證之主債務人中泉公司確有積欠被上
  訴人借款債務之事實，如上述，而依上訴人簽立之約定書第12
  條第1項約定：「立約人所保證之債務，如主債務人未依約履
  行，立約人當即負責，立即如數付清並同意左列事項：(一)貴行
  毋須先就擔保品受償，得逕向立約人求償....。」，及保證書
  第4條約定：「保證人不得以貴行未對債務人先行起訴、強制
  執行或其他任何事由，延緩保證責任之履行。」（如上述不爭
  之事實(二)），被上訴人辯稱：伊並無須先向主債務人中泉公司
  求償或就中泉公司提供之擔保品受償未果後，始得向上訴人求
  償等語，即非全然無據，自難謂被上訴人主觀上有故意或過失
  以不法之方法加損害於上訴人。至於假扣押，非有日後不能強
  制執行或甚難執行之虞者，不得為之，民事訴訟法第523條第1
  項固有定明文，然依92年2月7日修正前之同法第526條第1項、
  第2項規定，請求及假扣押之原因應釋明之，債權人雖未為前
  項釋明，如就債務人所應受之損害已供法院所定之擔保者，得
  命為假扣押。本件被上訴人於89年間以上訴人對伊負有前揭債
  務尚未清償，並有假扣押必要而為假扣押之聲請，且陳明願供
  擔保以代釋明之責，經法院裁定准許，並據以執行，自屬適法
  。因此，上訴人既無證據證明被上訴人故意以保全程序加損害
  於上訴人，被上訴人就上訴人所有之包含系爭土地在內之土地
  為假扣押以保全其債權之請求，乃依法行使之權利，揆諸首揭
  說明，尚難認係不法侵害上訴人土地所有權之故意侵權行為。
  上訴人以：中泉公司提供之擔保品足以清償借款，被上訴人已
  不得聲請假扣押，卻故意矇使不知情之士林地院民事庭為不合
  法之系爭假扣押裁定，並執以強制執行其等所有土地，乃故意
  不法侵害其土地所有權云云，尚無足採。
五綜上，被上訴人抗辯其對上訴人所有之土地為假扣押，乃係權
  利之正當行使，非為不法之侵權行為，為可採。因此，上訴人
  依侵權行為損害賠償之法律關係，請求被上訴人給付上訴人
  1,500,000元，及自起訴狀繕本送達被上訴人翌日即95年3月29
  日起至清償之日止，按年息5%計算之利息，為無理由。原審為
  上訴人敗訴判決，並駁回其假執行之聲請，並無不合。上訴意
  旨指摘原判決不當，求予廢棄改判，為無理由，應予駁回。
六本件法律關係已經明確，兩造其餘陳述及舉證，均無礙本院判
  斷，爰不再一一論述，附此敘明。
七據上論結，本件上訴為無理由，依民事訴訟法第449條第1項、
  第78條，判決如主文。
中    華    民    國    95    年    12    月    19    日
                    民事第九庭
                        審判長法  官  黃熙嫣
                              法  官  呂太郎
                              法  官  楊力進
正本係照原本作成。
不得上訴。
中    華    民    國    95    年    12    月    19    日
                              書記官  劉家聲


司法院資訊處製作；財團法人民間司法改革基金會備份。
